臺灣高雄地方法院刑事判決　　　　　　 99年度簡上字第658號
上　訴　人　臺灣高雄地方法院檢察署檢察官
被　　　告　蘇建銘
選任辯護人　李育任律師
上列上訴人因被告違反毒品危害防制條例案件，不服本院中華民
國99年11月30日99年度審簡字第4091號第一審簡易判決（99年度
偵字第29585 號），而提起上訴及移送併辦審理（併辦案號：99
年度偵字第34333 號），本院管轄之第二審合議庭自為第一審判
決如下：
    主  文
原判決撤銷。
蘇建銘販賣第一級毒品，未遂，處有期徒刑拾年。扣案之第一級
毒品海洛因玖包（不含包裝袋，驗後淨重合計零點柒玖公克），
均沒收銷燬之。扣案包裝上開毒品之包裝袋玖個及便利貼玖張，
均沒收之。
    事  實
一、蘇建銘明知海洛因係毒品危害防制條例第2 條第2 項第1 款
    所列之第一級毒品，不得非法持有、販賣，竟基於販賣第一
    級毒品海洛因以牟利之犯意，並以所持用之0000000000號行
    動電話作為聯繫工具，99年8 月18日上午10時46分許，蔡良
    進搭乘計程車抵達高雄市○○區○○路903 號之統一超商前
    ，即使用該店之公共電話【電話號碼：（07）0000000 】撥
    打上開0000000000號行動電話，欲向蘇建銘購買海洛因，雙
    方並相約在高雄市○○區○○路與大寮路口之萊爾富超商碰
    面，約數分鐘，2 人在萊爾富超商前見面後，即一同進入該
    店，期間蘇建銘先詢問蔡良進欲購買海洛因之數量，蔡良進
    則表示欲購買新臺幣（下同）1,000 元，嗣雙方達成買賣海
    洛因之合意，蘇建銘於未及交代海洛因予蔡良進時，適巡邏
    員警在上開地點發覺2 人形跡可疑，欲趨前盤查，蔡良進因
    另案遭通緝，見警察靠近，為避免遭逮捕，隨即逃逸，致交
    易未得逞，警方遂當場在蘇建銘褲袋內扣得第一級毒品海洛
    因9 包（不含包裝袋，驗後淨重合計0.79公克）、蘇建銘所
    用供販賣第一級毒品海洛因所用之毒品外包裝袋9 個及書寫
    0000000000號行動電話號碼之便條紙9 張，始悉上情。
二、案經高雄市政府警察局林園分局報告臺灣高雄地方法院檢察
    署檢察官偵查後起訴。
    理  由
壹、程序部分（證據能力之審查）
一、按被告以外之人，於審判外之言詞或書面陳述，除法律有規
    定者外，不得作為證據；又被告以外之人（包括證人、鑑定
    人、告訴人、被害人及共同被告等）於檢察事務官、司法警
    察官或司法警察調查中所為之陳述，與審判中不符時，其先
    前之陳述具有較可信之特別情況，且為證明犯罪事實存否所
    必要者，得為證據，刑事訴訟法第159 條第1 項、第159 條
    之2 分別定有明文。是被告以外之人於司法警察（官）調查
    中所為之陳述，依刑事訴訟法第159 條第1 項規定，係屬傳
    聞證據，原則上無證據能力，惟如該陳述與審判中不符時，
    其先前之陳述具有較可信之特別情況，且為證明犯罪事實存
    否所必要者，依同法第159 條之2 規定（即刑事訴訟法第15
    9 條第1 項所指之「除法律有規定者外」），始例外認為有
    證據能力。如該陳述與審判中相符時，因該陳述並不符合刑
    事訴訟法第159 條之2 有關傳聞例外之規定，故不得作為認
    定本案犯罪事實有無之證據。此時，當以其於審判中之陳述
    作為證據。本件被告蘇建銘及其辯護人均認證人蔡良進於警
    詢中所為之陳述，無證據能力（見本院簡上卷第75頁第12行
    至第14頁），且因證人蔡良進前開警詢中之陳述，核與審判
    中之證述均大致相符，是依前開說明，證人蔡良進於警詢中
    之陳述，就被告而言，並無傳聞證據例外之情形，應無證據
    能力。此時，當以證人蔡良進於審判中之證述作為證據。
二、按被告以外之人於審判外之陳述，雖不符前4 條（即刑事訴
    訟法第159 條之1 至159 條之4 ）之規定，而經當事人於審
    判程序同意作為證據，法院審酌該言詞陳述或書面陳述作成
    時之情況，認為適當者，亦得為證據。當事人、代理人或辯
    護人於法院調查證據時，知有第159 條第1 項不得為證據之
    情形，而未於言詞辯論終結前聲明異議者，視為有前項之同
    意，刑事訴訟法第159 條之5 定有明文。本件所援引之以下
    各項證據（詳後述），其中屬於傳聞證據部分，因被告及其
    辯護人、檢察官均表示無意見，未於言詞辯論終結前聲明異
    議（見本院簡上卷第75頁第16行至第77頁背面第17行），本
    院審酌該等證據作成時之狀況，並無違法取證之情事，且無
    不宜作為證據之情形，依前開說明，爰認均有證據能力，合
    先敘明。
貳、實體部分
一、訊據被告蘇建銘否認有何販賣第一級毒品海洛因之犯行，辯
    稱：未販賣毒品給蔡良進，亦不認識蔡良進，被查扣之海洛
    因是向綽號「賓仔」之人購買的，查獲前一天先與「賓仔」
    約定購買海洛因5,000 元，並相約隔天在高雄市○○區○○
    路上的萊爾富超商前交易，但查獲當日「賓仔」只交付4,00
    0 元之海洛因，故將0000000000號行動電話交予伊，待可補
    足其餘海洛因時，再撥打該電話與其聯絡等語。經查：
（一）被告於99年8 月18日10時46分後不久，在高雄市○○區○
      ○路與大寮路口之萊爾富超商前，遭警查獲海洛因9 包（
      均含包裝袋，包裝袋外均貼有一張便條紙，每張便條紙上
      均記載電話號碼0000000000號，驗後淨重合計0.79公克）
      及0000000000號行動電話（置於被告之背包內）之事實，
      業據被告承認在卷（簡上卷第78頁倒數第8 行、背面倒數
      第8 行以下）。核與證人即員警曹寬澤、林正雄、劉育麟
      於本院審理時證述之情節（本院簡上卷第66頁第1 行至第
      3 行、第68頁第1 行至第13行、第69頁背面第17行至第23
      行）大致相符。此外，並有高雄縣政府警察局保安警察隊
      扣押筆錄、高雄縣政府警察局保安警察隊扣押物品目錄表
      、扣押物品收據/ 無應扣押之物證明書（見本案偵卷第10
      頁至第15頁）在卷可參。又扣案之白色粉末9 包（均含包
      裝袋，驗後淨重合計0.79公克），經送法務部調查局鑑定
      後，結果認均含第一級毒品海洛因成分等情，亦有該局99
      年9 月17日調科壹字00000000000 號濫用藥物實驗室鑑定
      書（見本案偵卷第60頁）在卷可稽。是上開事實，應堪以
      認定。
（二）又關於被告販賣海洛因予證人蔡良進之事實，業據證人蔡
      良進於本院審理時證稱：99年8 月18日上午10時40分許（
      應係10時46分後不久），曾坐計程車前往高雄市○○區○
      ○路與大寮路口之萊爾富超商，向被告購買海洛因，去萊
      爾富超商前幾分鐘前，曾在該超商對面的統一超商用公共
      電話打給被告，並與被告約在萊爾富超商拿海洛因，嗣與
      被告一同進入萊爾富超商內，被告先問伊要拿多少，伊表
      示要購買1,000 元，但還沒完成交易，被告還沒有拿海洛
      因出來，當其自萊爾富超商買飲料走出來時，有人揮手叫
      伊，因為當時伊被通緝，會緊張，所以就跑了。沒有使用
      過0000000000號行動電話，也沒有將手機交付給他人，因
      為欠手機費，所以沒有辦手機（本院簡上卷第71頁倒數第
      6 行至第72頁第15行、第72頁背面第6 行至第25行、第74
      行第7 行、第74頁第14行至第16行）等語明確。本院審酌
      ：關於證人蔡良進與被告見面之時間、地點、方式，以
      及遭查獲之經過等事實，證人蔡良進所述核與證人即查獲
      員警曹澤寬於本院審理時證述：99年8 月18日上午，在高
      雄市○○區○○路與大寮路口之萊爾富超商前，先看到一
      台計程車停在萊爾富超商前，之後又看到另一個人騎機車
      也到萊爾富超商，該2 人進入萊爾富超商前，四處張望，
      伊要進入萊爾富超商時，其中1 人看到伊，就從萊爾富超
      商裡面跑出來逃跑，然後伊就去追逃跑的人，超商裡的人
      就是在庭的被告，逃跑的人就是坐計程車到萊爾富的人，
      叫蔡良進（本院簡上卷第64頁背面倒數第10行至第65頁倒
      數第5 行、第66頁背面第14行至第18行）等語；證人即查
      獲員警林正雄於本院審理時證陳：99年8 月18日上午，在
      高雄市○○區○○路與大寮路口之萊爾富超商前，原本是
      要查另一個可疑的人，在等待時，看到被告和蔡良進一同
      走進萊爾富超商，我們下車要去盤查他們時，蔡良進就加
      速逃逸，員警曹澤寬就去追蔡良進（本院簡上卷第67頁背
      面倒數第8 行至第68頁第9 行）等語大致相符。關於扣
      案海洛因及0000000000號行動電話之來源，被告先於警詢
      時陳稱：與其一同進入萊爾富超商之男子叫「賓仔」（即
      證人蔡良進），毒品係向「賓仔」購買，0000000000號行
      動電話亦是「賓仔」所交付等語（詳本案偵卷第5 頁背面
      第10行至第14行、倒數第5 行以下，第6 頁背面第1 行至
      第4 行，第7 頁第10行至第12行）。嗣於本院審理時改稱
      ：係向蔡良進以外之另一綽號「賓仔」之人購買海洛因，
      「賓仔」並交付0000000000號行動電話（詳本院簡上卷倒
      數第7 行以下）等語。因被告係與證人蔡良進一同進入萊
      爾富超商之事實，業據證人蔡良建、曹澤寬、林正雄證述
      如前。則被告先陳稱係向證人蔡良進購買毒品，後又改稱
      證人蔡良進並非「賓仔」，未向證人蔡良進購毒，前後所
      述並不一致；且販賣毒品通常係以行動電話作為販毒之聯
      絡工具，如逕將行動電話交予他人，實無法達到聯絡販毒
      之目的，若被告真怕留下電話給販毒者「賓仔」，亦可請
      「賓仔」留下電話號碼，即可方便日後聯繫之用，又可避
      免自己電話日後遭販毒者騷擾，「賓仔」實無需要將0000
      000000號行動電話交予被告，被告所辯亦與常情不符，是
      否屬實，已非無疑。再者，查獲地點萊爾富超商對面，位
      在大寮路上有一家統一便利超商之事實，業據證人曹澤寬
      於本院審理時證述明確（本院簡上卷第65頁倒數第8 行以
      下）。而該超商地址係「高雄市○○區○○路903 號」，
      且同址設有公共電話，電話號碼為「（07）0000000 」等
      情，亦有中華電信高雄營運處服務中心查詢客戶資料或提
      供客戶申請書函復單在卷可參（詳本院簡上卷第59頁至第
      61頁）。另觀之0000000000號行動電話之通聯紀錄，99年
      8 月18日上午10時46分22秒許，確有（07）0000000 號電
      話撥入0000000000號行動電話之紀錄（詳併案偵卷第54頁
      ）。準此，證人蔡良進證稱：在萊爾富超商對面之統一超
      商，以公共電話撥打0000000000號行動電話等語，即核與
      上開卷證相符，如證人蔡良進未曾以上開統一超商之公共
      電話撥打0000000000號行動電話，又如何能明確指出公共
      電話地址，足證證人蔡良進證稱：未使用0000000000號行
      動電話等語，應可採信。況被告於本院審理時自陳：係99
      年8 月18日上午10點20幾分左右，在萊爾富超商外面與「
      賓仔」見面交易毒品等語（詳本院簡上卷第80頁第13行至
      第16行、倒數第9 行以下）。如被告係向「賓仔」購買毒
      品，且「賓仔」並非證人蔡良進，則該0000000000號行動
      電話亦應係「賓仔」於上午10時20幾分左右交付予被告。
      而被告收受該行動電話後，僅係保管而非使用者，如此時
      有人撥打該電話欲購買毒品，被告當會告知來電者，其並
      非「賓仔」，不至於與購毒者聯繫毒品交易事宜。然依上
      開0000000000號行動電話通聯紀錄，當證人蔡良進於上午
      10時46分22秒許以公共電話撥打0000000000號行動電話時
      ，此時因「賓仔」已將該行動電話交予被告，被告接聽該
      電話後，其既非該行動電話之原持用人，亦未從事販毒，
      自當回絕證人蔡良進相約見面、交易毒品之要求，但證人
      蔡良進撥打該電話後，即停留在萊爾富超商等候，足認被
      告確實與證人蔡良進相約見面，亦徵該0000000000號行動
      電話實係被告所持用，並非證人蔡良進或「賓仔」所交付
      保管。此外，復參以0000000000號行動電話之基地台，大
      多位於「高雄市○○區○○路796 巷5 號8 樓頂」、「高
      雄市○○區○○路190 之18號至20號13樓」、「高雄市○
      ○區○○路1-10號8 樓頂」等處（詳併案偵卷第52頁至第
      54頁）。而被告查獲前係居住在「高雄市○○區○○路
      103 之9 號11樓」、「高雄市○○區○○路旁鐵皮屋」（
      詳本案偵卷第5 頁之受詢問人地址欄）。如在被告上開住
      居所撥打0983號行動電話，基地台係位於上開3 個基地台
      等情，亦有台灣大哥大股份有限公司100 年3 月10日台信
      網（100 ）字第0587號函及所附之基地台位置資料附卷可
      稽（雖該資料誤載地址為「上寮路130 之9 號11樓」，但
      與同路103 號相近，基地台位址仍應同一。詳本院簡上卷
      第58頁至第58之1 頁）。若被告所辯屬實，稱該00000000
      00號手機係99年8 月18日10時20分許，在萊爾富超商由「
      賓仔」所交付，尚未使用過該手機，持有未超過3 分鐘，
      即為警查獲（警卷第33頁倒數第5 行以下），在該手機係
      用以聯繫「賓仔」下次交付積欠之海洛因之情況下，被告
      既尚未使用該手機，何以該0000000000號手機曾有在被告
      住所地多次撥打之紀錄？從而，更可證明0000000000 號
      行動電話之原始持用者，應係被告甚明。被告前開所辯，
      不可採信。另衡諸一般毒品交易情形，販毒者若將自己
      之電話標註於毒品包裝袋上，用意係希望購買者若再有購
      買毒品之需求，即可按包裝袋上之電話撥打予販毒者，再
      進行毒品之交易。因被告身上所查獲之9 包海洛因上均標
      註有0000000000號之電話號碼；且警方亦在被告背包內同
      時查獲0000000000號之手機；而0000000000號行動電話係
      被告所持用，並非他人交付保管之事實，亦經本院認定如
      前，是審酌上開證人蔡良進證述、函查資料、一般毒品交
      易情形及合理推論，可認證人蔡良進之證詞與函查資料及
      常情相符，堪以採信。從而，證人蔡良進於99年8 月18
      日10時46分許，在高雄市○○區○○路上統一超商前，先
      以公共電話撥打被告所持有之0000000000號行動電話，欲
      向被告購買海洛因，並相約在高雄市○○區○○路與大寮
      路口之萊爾富超商碰面，2 人在該萊爾富超商見面後，證
      人蔡良進並向被告表示欲以1,000 元價格購買第一級毒品
      海洛因，惟尚未交易完成，即遭警查獲之事實，應堪認定
      。
（三）按非法販賣毒品係政府嚴予查緝之違法行為，且毒品無公
      定之價格，並可任意分裝、添加其他成份或增減其份量，
      而每次買賣之價量，亦隨時依雙方關係之深淺、當時之資
      力、需求程度及對行情之認知等因素而異其標準，非可一
      概而論，因之販賣之獲利，除經坦承犯行，或帳冊價量均
      臻明確外，委難察得實情，而販賣之人從價差或量差中牟
      利方式雖異，惟其圖利之非法販賣行為則均相同，是縱未
      確切查得販賣賺取之實際差價，但除別有事證，足認係按
      同一價格轉讓，確未牟利之情形外，尚難執此認非法販賣
      之事證有所不足，致知過坦承者難辭重典，飾詞否認者反
      得逞僥倖，而失情理之平；且毒品價格昂貴，取得不易，
      苟無利可圖，應無甘冒被查緝法辦之危險，而平白為轉讓
      毒品之可能，當屬符合論理法則且不違背社會通常經驗之
      合理判斷。再按毒品危害防制條例第4 條所稱「販賣」，
      固不以販入之後復行賣出為構成要件，但使以營利為目的
      ，將毒品購入或將毒品賣出，有一於此，其犯罪即經完成
      ，均不得視為未遂（最高法院91年度台上字第763 號判決
      意旨參照）。準此，被告於上揭時地販賣第一級毒品海洛
      因予證人蔡良進，顯有販賣毒品圖利之意圖，亦堪認定。
      然被告取得上開9 包第一級毒品海洛因之原因，可能係自
      他處購得或無償取得，縱係自他處購得，亦查無其他積極
      事證可認被告於販入第一級毒品海洛因之際，即以營利為
      目的，是依上揭判決意旨，自難認被告之販賣第一級毒品
      行為已達既遂。又被告既與證人蔡良進就海洛因買賣之價
      金、數量及地點達成合意，並攜帶前開第一級毒品海洛因
      外出交易，惟因警盤查而未及交付，其販賣第一級毒品海
      洛因犯行應屬未遂。
（六）綜上所述，本件事證明確，被告販賣第一級毒品未遂犯行
      堪以認定，應予依法論科。
二、按海洛因係毒品危害防制條例第2 條第2 項第1 款規定之第
    一級毒品，依法不得持有、販賣。核被告所為，係犯毒品危
    害防制條例第4 條第6 項、第1 項販賣第一級毒品未遂罪。
    其販賣海洛因前持有海洛因之低度行為，為販賣海洛因之高
    度行為所吸收，不另論罪。被告已著手於上開犯罪行為之實
    行而不遂，為未遂犯，依刑法第25條第2 項規定按既遂犯之
    刑度減輕之。次按，刑法第59條之酌量減輕其刑，以被告犯
    罪之情狀，在客觀上足以引起一般之同情，認為即予宣告法
    定最低度刑，猶嫌過重者，即有其適用。又酌量減輕其刑，
    乃法院於職權範圍內得為裁量之事項，除其裁量權之行使，
    明顯違反比例原則外，不得任意指為違法（最高法院99年台
    上字第454 號判決意旨參照）。查被告販賣第一級毒品海洛
    因9 包合計驗前淨重僅0.80公克，數量甚少，雖被告並未認
    罪，然本件被告所犯毒品危害防制條例第4 條第1 項之販賣
    第一級毒品罪，法定刑為「死刑或無期徒刑」，依未遂犯規
    定減輕其刑，雖得依刑法第65條第2 項減為「20年以下15年
    以上有期徒刑」，然被告若量處最低刑之「15年有期徒刑」
    ，在客觀上已足以引起一般之同情，認為即予宣告法定最低
    度刑，尚嫌過重，自應依刑法第59條規定，酌減其刑，並依
    法遞減其刑。審酌被告明知毒癮危害甚烈，販賣毒品更為毒
    品禍害之源，流毒所及非僅多數人之生命、身體遭受戕害，
    社會、國家法益亦難避免遭受餘毒之潛在侵害，竟為圖微利
    而販售第一級毒品海洛因，侵害國民身心健康及社會風氣，
    然兼衡其販賣毒品之數量甚少，及其犯後態度等一切情狀，
    量處如主文所示之刑。扣案之白色粉末9 包（均含包裝袋，
    驗後淨重合計0.79公克），經送鑑定結果，確含有第一級毒
    品海洛因成份，此有法務部調查局上開濫用藥物實驗室鑑定
    書在卷可稽，自屬第一級毒品無訛，應依毒品危害防制條例
    第18條第1 項前段之規定，宣告沒收銷燬；鑑驗損耗部分業
    已滅失，毋庸宣告沒收銷燬。而盛裝上開毒品之外包裝袋9
    個及包裝袋外所貼附之寫有0000000000號電話號碼之便條紙
    9 張，用以分裝毒品以便於販賣及聯繫毒販，係屬供本件販
    賣毒品犯罪所用之物，且亦經本院認定為被告所有，爰依毒
    品危害防制條例第19條第1 項規定沒收之。另扣案之門號
    0000000000號手機1 支（含SIM 卡1 張），經本院調查之結
    果確為犯本罪所用之物，然被告否認為其所有，且申設人亦
    非被告，無證據證明為被告所有，爰不宣告沒收之；又門號
    0000000000號及0000000000號手機2 支，雖為被告所有，此
    據被告供明在卷（99年度偵字第29585 號卷第6 頁第15行至
    第19行），然與本件販賣第一級毒品海洛因無關，均非屬違
    禁物，自不得宣告沒收。檢察官雖未就被告販賣第一級毒品
    海洛因部分（即移送併辦部分）起訴，惟該部分犯行與已起
    訴部分，有實質上一罪之吸收關係，為起訴效力所及，本院
    自應併予審理。
三、末按檢察官依通常程序起訴，經被告自白犯罪，法院認為宜
    以簡易判決處刑者，得不經通常審判程序，逕以簡易判決處
    刑，惟審理過程中，經法院認為有第451 條之1 第4 項但書
    之情形者，應適用通常訴訟程序審判之，刑事訴訟法第449
    條第2 項、第452 條分別定有明文。查本件既屬有刑事訴訟
    法第451 條之1 第4 項但書第1 款被告所犯之罪不合第449
    條所定得以簡易判決處刑之情形，揆諸首揭說明，原審本應
    依同法第452 條規定，改適用通常程序審判之，惟竟仍以簡
    易判決處刑程序審理，容有未洽，應由本院合議庭依刑事訴
    訟法第455 條之1 第3 項之規定，準用同法第369 條第2 項
    之規定，將原判決撤銷，依同法第452 條之規定，行通常程
    序為第一審判決（法院辦理刑事訴訟簡易程序案件應行注意
    事項第8 、14點參照），附此說明。
據上論斷，應依刑事訴訟法第452 條、第455 條之1 第1 項、第
3 項、第369 條第2 項、第299 條第1 項前段，毒品危害防制條
例第4 條第6 項、第1 項、第18條第1 項前段、第19條第1 項，
刑法第11條、第25條第2 項、第59條，判決如主文。
本案經檢察官張志杰到庭執行職務。
中    華    民    國   100    年    4     月    8     日
             刑事第四庭   審判長法  官  方百正
                                法  官  謝文嵐
                                法  官  郭任昇
以上正本證明與原本無異。
如不服本判決應於收受送達後10日內向本院提出上訴書狀，並應
敘述具體理由；如未敘述上訴理由者，應於上訴期間屆滿後20日
內向本院補提理由書（均須按他造當事人之人數附繕本）「切勿
逕送上級法院」。
中    華    民    國   100    年    4     月    8     日
                                書記官  葉玉芬
附錄本案論罪科刑法條全文：
毒品危害防制條例第4條
製造、運輸、販賣第一級毒品者，處死刑或無期徒刑；處無期徒
刑者，得併科新臺幣 2 千萬元以下罰金。
製造、運輸、販賣第二級毒品者，處無期徒刑或 7 年以上有期
徒刑，得併科新臺幣 1 千萬元以下罰金。
製造、運輸、販賣第三級毒品者，處 5 年以上有期徒刑，得併
科新臺幣 7 百萬元以下罰金。
製造、運輸、販賣第四級毒品者，處 3 年以上 10 年以下有期
徒刑，得併科新臺幣 3 百萬元以下罰金。
製造、運輸、販賣專供製造或施用毒品之器具者，處 1 年以上
7 年以下有期徒刑，得併科新臺幣 1 百萬元以下罰金。
前五項之未遂犯罰之。